---
title: "Churn de clients d'une entreprise de télécom"
subtitle: "Prédiction de la rupture de contrat"
author: "Fadli Aaron et Barthelemy Bastien"
date: |
  \small Réalisé dans le cadre du Master MECEN de l’Université de Tours \newline
  le `r format(Sys.Date(), '%d %B %Y')`

output:
  pdf_document:
    latex_engine: xelatex
    toc: FALSE
    toc_depth: 3
    number_sections: true
fontsize: 11pt
geometry: margin=2.5cm
header-includes:
  - \usepackage{booktabs}
  - \usepackage{float}
  - \usepackage{graphicx}
  - \usepackage{caption}
  - \usepackage{titlesec}
  - \titleformat{\section}{\Large\bfseries}{\thesection}{1em}{}
  - \titleformat{\subsection}{\large\bfseries}{\thesubsection}{1em}{}
  - \usepackage{titling}
  - \posttitle{\end{center}}
html_document:
    toc: FALSE
    toc_float: FALSE
    theme: united

---

\vspace*{\fill}
\begin{abstract}

Cet étude propose une analyse approfondie des dynamiques de résiliation client (churn) dans le secteur des télécommunications, en s’appuyant sur un jeu de données clients collecté sur une période de douze mois auprès d’un opérateur iranien. 

L’objectif de ce dossier est de dépasser le cadre exploratoire afin de modéliser, par des méthodes de machine learning intégrées dans l’écosystème tidymodels, les mécanismes prédictifs du churn à l’échelle individuelle. Le jeu de données comprend 3 150 observations décrites par 13 variables relatives aux usages télécoms (échecs d’appels, fréquence de SMS, secondes d’utilisation, nombre d’appels distincts), aux interactions clients (plaintes), aux caractéristiques contractuelles (ancienneté d’abonnement, type de service, montant facturé) ainsi qu’à des variables sociodémographiques agrégées (groupe d’âge, valeur client, fréquence d’usage).

Nous mobilisons pour cela une chaîne de modélisation complète reposant sur les principes tidymodels : pré-traitement des données (recipes), partitionnement, validation croisée et optimisation d’hyperparamètres. Plusieurs algorithmes supervisés sont comparés afin d’évaluer leur performance prédictive dans l’anticipation de la résiliation, définie comme l’état du client à l’issue des douze mois, après une fenêtre d’observation de neuf mois et un intervalle de planification de trois mois.
  
\end{abstract}
\vspace*{\fill}

\newpage
\tableofcontents
\newpage

```{r setup, include=FALSE}
knitr::opts_chunk$set(echo = FALSE, warning = FALSE, message = FALSE)
```

```{r chargement des données}
data <- read.csv("data/Customer Churn.csv")
```

\newpage

# Introduction

## Contexte et objectifs

Dans un marché des télécommunications fortement concurrentiel, la résiliation client (*churn*) représente un enjeu stratégique majeur. La perte d’abonnés affecte directement les revenus récurrents et oblige les opérateurs à optimiser leurs politiques de rétention, en ciblant prioritairement les clients dont le départ est le plus probable. Dans ce contexte, l’exploitation des données clients permet de passer d’une logique réactive (agir après la résiliation) à une logique préventive : identifier en amont les profils à risque afin de déclencher des actions adaptées (offres personnalisées, amélioration du service, accompagnement spécifique).

Cette étude s’inscrit dans cette logique décisionnelle et vise à traiter le churn comme un problème de classification supervisée. L’objectif n’est pas seulement de décrire les comportements associés à la résiliation, mais de construire un outil prédictif capable d’estimer, au niveau individuel, la probabilité de churn à un horizon défini. Une telle approche soulève plusieurs questions opérationnelles : quels signaux comportementaux ou relationnels semblent les plus discriminants ? Quelles méthodes offrent les meilleures performances prédictives ? Comment arbitrer entre performance, stabilité et interprétabilité ?

L’objectif principal du dossier est donc de mettre en œuvre une démarche complète de modélisation en mobilisant des méthodes de machine learning dans l’écosystème **tidymodels**. Plus précisément, nous cherchons à :

- Définir un protocole expérimental reproductible (partitionnement des données, validation croisée, contrôle du surapprentissage) afin d’obtenir des résultats robustes et comparables ;
- Mettre en place un pré-traitement cohérent (normalisation, encodage, gestion des variables) intégré au pipeline de modélisation, de façon à garantir l’équité de comparaison entre modèles ;
- Comparer plusieurs modèles de classification supervisée, allant d’approches de référence à des méthodes plus flexibles, et sélectionner le modèle le plus pertinent selon des critères de performance adaptés (par exemple ROC-AUC, F1, rappel, précision), en tenant compte des implications pratiques d’une erreur de prédiction (faux positifs vs faux négatifs) ;
- Interpréter les résultats pour relier les performances à des mécanismes plausibles et produire des enseignements mobilisables (variables informatives, profils typiques à risque, limites et précautions d’usage).

Enfin, ce dossier s’organise comme suit : après la présentation des données et des variables, nous détaillons la stratégie de préparation et de validation, puis nous entraînons et comparons les modèles retenus. Nous terminons par une discussion des résultats, des limites méthodologiques et des pistes d’amélioration possibles.

## Présentation des données

Le dataset utilisé est le **Iranian Churn Dataset**, disponible sur la plateforme [**UCI Machine Learning Repository**](https://archive.ics.uci.edu/dataset/563/iranian+churn+dataset "Dataset link").

Il a été collecté dans le secteur des télécommunications en Iran afin d'analyser et de prédire le phénomène de **churn** client (résiliation d'abonnement).

L'objectif est alors de construire des modèles capables de prédire si un client va quitter l'opérateur, afin d'améliorer les stratégies de rétention.

### Taille du dataset

- Nombre d'observations : `r sum(nrow(data))`
- Nombre de variables : `r ncol(data)-1` variables explications et 1 variable cible
- Type de problème : Classification binaire (churn / non-churn)

### Description des variables

Notre variable cible est `r colnames(data[14])`

```{r tableau présentation des données}
source("script/00_presentation_des_donnees.R")
tableau_presentation_donnees
```

### Qualité des données

Selon la documentation UCI du dataset :
- Pas de valeurs manquantes
- Données déjà nettoyés
- Pas de doublons présent
- Pas de valeur aberrante

Tout cela signifie donc le pré-traitement nécessaire à l'étude.

### Intérêt du dataset pour le Machine Learning

Les points forts de ce dataset sont :
- Des données réelles issues du secteur des télécommunications
- Un mélange de donnée numérique et catégorielle.

Les limites de ce dataset sont : 
- Données issues d'un seul pays (Iran)
- Dataset relativement petit avec seulement `r sum(nrow(data))` observations