---
title: "Churn de clients d'une entreprise de télécom"
subtitle: "Prédiction de la rupture de contrat"
author: "Fadli Aaron et Barthelemy Bastien"
date: |
  \small Réalisé dans le cadre du Master MECEN de l’Université de Tours \newline
  le `r format(Sys.Date(), '%d %B %Y')`

output:
  pdf_document:
    latex_engine: xelatex
    toc: FALSE
    toc_depth: 3
    number_sections: true
fontsize: 11pt
geometry: margin=2.5cm
header-includes:
  - \usepackage{booktabs}
  - \usepackage{float}
  - \usepackage{graphicx}
  - \usepackage{caption}
  - \usepackage{titlesec}
  - \titleformat{\section}{\Large\bfseries}{\thesection}{1em}{}
  - \titleformat{\subsection}{\large\bfseries}{\thesubsection}{1em}{}
  - \usepackage{titling}
  - \posttitle{\end{center}}
html_document:
    toc: FALSE
    toc_float: FALSE
    theme: united

---

\vspace*{\fill}
\begin{abstract}

Cet étude propose une analyse approfondie des dynamiques de résiliation client (churn) dans le secteur des télécommunications, en s’appuyant sur un jeu de données clients collecté sur une période de douze mois auprès d’un opérateur iranien. 

L’objectif de ce dossier est de dépasser le cadre exploratoire afin de modéliser, par des méthodes de machine learning intégrées dans l’écosystème tidymodels, les mécanismes prédictifs du churn à l’échelle individuelle. Le jeu de données comprend 3 150 observations décrites par 13 variables relatives aux usages télécoms (échecs d’appels, fréquence de SMS, secondes d’utilisation, nombre d’appels distincts), aux interactions clients (plaintes), aux caractéristiques contractuelles (ancienneté d’abonnement, type de service, montant facturé) ainsi qu’à des variables sociodémographiques agrégées (groupe d’âge, valeur client, fréquence d’usage).

Nous mobilisons pour cela une chaîne de modélisation complète reposant sur les principes tidymodels : pré-traitement des données (recipes), partitionnement, validation croisée et optimisation d’hyperparamètres. Plusieurs algorithmes supervisés sont comparés afin d’évaluer leur performance prédictive dans l’anticipation de la résiliation, définie comme l’état du client à l’issue des douze mois, après une fenêtre d’observation de neuf mois et un intervalle de planification de trois mois.
  
\end{abstract}
\vspace*{\fill}

\newpage
\tableofcontents
\newpage

```{r setup, include=FALSE}
knitr::opts_chunk$set(echo = FALSE, warning = FALSE, message = FALSE)
```

```{r chargement des données}
data <- read.csv("data/Customer Churn.csv")
```

\newpage

# Introduction

## Contexte et objectifs


## Présentation des données

Le dataset utilisé est le **Iranian Churn Dataset**, disponible sur la plateforme [**UCI Machine Learning Repository**](https://archive.ics.uci.edu/dataset/563/iranian+churn+dataset "Dataset link").

Il a été collecté dans le secteur des télécommunications en Iran afin d'analyser et de prédire le phénomène de **churn** client (résiliation d'abonnement).

L'objectif est alors de construire des modèles capables de prédire si un client va quitter l'opérateur, afin d'améliorer les stratégies de rétention.

### Taille du dataset

- Nombre d'observations : `r sum(nrow(data))`
- Nombre de variables : `r ncol(data)-1` variables explications et 1 variable cible
- Type de problème : Classification binaire (churn / non-churn)

### Description des variables

Notre variable cible est `r colnames(data[14])`

```{r tableau présentation des données}
source("script/00_presentation_des_donnees.R")
tableau_presentation_donnees
```

### Qualité des données

Selon la documentation UCI du dataset :
- Pas de valeurs manquantes
- Données déjà nettoyés
- Pas de doublons présent
- Pas de valeur aberrante

Tout cela signifie donc le pré-traitement nécessaire à l'étude.

### Intérêt du dataset pour le Machine Learning

Les points forts de ce dataset sont :
- Des données réelles issues du secteur des télécommunications
- Un mélange de donnée numérique et catégorielle.

Les limites de ce dataset sont : 
- Données issues d'un seul pays (Iran)
- Dataset relativement petit avec seulement `r sum(nrow(data))` observations

