---
title: "Prédiction du Churn Client"
subtitle: "Classification supervisée avec tidymodels"
author: "Master MECEN — Semestre 2"
date: today
date-format: "D MMMM YYYY"
format: 
  beamer:
    theme: "Madrid"
    colortheme: "seahorse"
    fonttheme: "structurebold"
    navigation: horizontal
    aspectratio: 169
    toc: true
    toc-depth: 1
    slide-level: 2
    fontsize: 10pt
    header-includes: |
      \usepackage{booktabs}
      \usepackage{longtable}
      \usepackage{array}
      \usepackage{multirow}
      \usepackage{xcolor}
      \definecolor{churnYes}{HTML}{E24B4A}
      \definecolor{churnNo}{HTML}{4999DA}
      \definecolor{accent}{HTML}{185FA5}
      \setbeamertemplate{caption}[numbered]
      \setbeamertemplate{itemize items}[circle]
      \setbeamertemplate{enumerate items}[default]
execute:
  echo: false
  warning: false
  message: false
---

```{r setup}
#| include: false

# ══════════════════════════════════════════════════════════════════════════════
# CHARGEMENT DES PACKAGES
# ══════════════════════════════════════════════════════════════════════════════

library(tidyverse)
library(tidymodels)
library(knitr)
library(kableExtra)
library(themis)
library(ranger)
library(xgboost)
library(scales)

# ══════════════════════════════════════════════════════════════════════════════
# CHARGEMENT DES DONNÉES
# ══════════════════════════════════════════════════════════════════════════════

data <- read.csv("data/Customer Churn.csv", check.names = FALSE) |>
  mutate(
    Churn            = factor(Churn, levels = c(0, 1), labels = c("No", "Yes")),
    Complains        = factor(Complains, levels = c(0, 1), labels = c("No", "Yes")),
    `Age Group`      = factor(`Age Group`, levels = 1:5, ordered = TRUE),
    `Charge  Amount` = factor(`Charge  Amount`, levels = 0:10, ordered = TRUE),
    `Tariff Plan`    = factor(`Tariff Plan`, levels = c(1, 2), labels = c("Prépayé", "Forfait")),
    Status           = factor(Status, levels = c(1, 2), labels = c("Actif", "Inactif"))
  )

# ══════════════════════════════════════════════════════════════════════════════
# CONFIGURATION GLOBALE
# ══════════════════════════════════════════════════════════════════════════════

options(yardstick.event_first = FALSE)

# Palette commune
couleurs_churn <- c("No" = "#4999DA", "Yes" = "#E24B4A")

palette_modeles <- c(
  "xgb_xgb" = "#E24B4A", "tree_rf" = "#378ADD", "tree_bag" = "#1D9E75",
  "tree_dt" = "#BA7517", "dist_logit" = "#7F77DD", "dist_knn" = "#D85A30",
  "dist_svm_lin" = "#888780", "dist_svm_rad" = "#D4537E"
)

theme_set(
  theme_minimal(base_size = 9) +
    theme(
      plot.title = element_text(face = "bold", size = 10),
      plot.subtitle = element_text(colour = "grey40", size = 8),
      legend.position = "bottom",
      legend.key.size = unit(0.4, "cm")
    )
)

# ══════════════════════════════════════════════════════════════════════════════
# SPLIT ET CV
# ══════════════════════════════════════════════════════════════════════════════

set.seed(2026)
churn_split <- initial_split(data, prop = 0.80, strata = Churn)
train_data  <- training(churn_split)
test_data   <- testing(churn_split)
churn_folds <- vfold_cv(train_data, v = 10, strata = Churn)

# ══════════════════════════════════════════════════════════════════════════════
# RECIPES
# ══════════════════════════════════════════════════════════════════════════════

recipe_tree <- recipe(Churn ~ ., data = train_data) |>
  step_impute_median(all_numeric_predictors()) |>
  step_impute_mode(all_nominal_predictors()) |>
  step_smotenc(Churn)

recipe_xgb <- recipe(Churn ~ ., data = train_data) |>
  step_impute_median(all_numeric_predictors()) |>
  step_impute_mode(all_nominal_predictors()) |>
  step_dummy(all_nominal_predictors(), one_hot = TRUE) |>
  step_zv(all_predictors()) |>
  step_smote(Churn)

recipe_distance <- recipe(Churn ~ ., data = train_data) |>
  step_impute_median(all_numeric_predictors()) |>
  step_impute_mode(all_nominal_predictors()) |>
  step_dummy(all_nominal_predictors()) |>
  step_zv(all_predictors()) |>
  step_normalize(all_numeric_predictors()) |>
  step_smote(Churn)

# ══════════════════════════════════════════════════════════════════════════════
# CHARGEMENT DES RÉSULTATS SAUVEGARDÉS
# ══════════════════════════════════════════════════════════════════════════════

benchmark_results <- NULL
xgb_tune_results <- NULL
xgb_zoom_results <- NULL

if (file.exists("data/benchmark_results_churn.rds")) {
  benchmark_results <- readRDS("data/benchmark_results_churn.rds")
}

if (file.exists("data/xgb_tune_p1.rds")) {
  xgb_tune_results <- readRDS("data/xgb_tune_p1.rds")
}

if (file.exists("data/xgb_tune_p2.rds")) {
  xgb_zoom_results <- readRDS("data/xgb_tune_p2.rds")
}

churn_metrics <- metric_set(roc_auc, f_meas, precision, recall, accuracy)
```

# Introduction

## Contexte et objectif

### Problématique métier

Le **churn** (désabonnement) représente un enjeu majeur pour les opérateurs télécoms :

- Coût d'acquisition d'un nouveau client : **5 à 25×** le coût de rétention
- Identifier les clients à risque permet des **actions préventives ciblées**
- Optimisation des ressources marketing et fidélisation

### Objectif de l'étude

> Développer un modèle prédictif performant pour identifier les clients susceptibles de résilier leur abonnement.

**Source** : Iranian Churn Dataset (UCI Machine Learning Repository)

## Méthodologie adoptée

### Pipeline de modélisation

\begin{center}
\textbf{EDA} $\rightarrow$ \textbf{Preprocessing} $\rightarrow$ \textbf{Benchmark} $\rightarrow$ \textbf{Tuning} $\rightarrow$ \textbf{Évaluation}
\end{center}

### Framework technique

- **Langage** : R avec l'écosystème `tidymodels`
- **Packages** : `recipes`, `parsnip`, `workflows`, `tune`, `yardstick`, `themis`
- **Validation** : Cross-validation stratifiée (10 folds)
- **Métriques** : ROC AUC (principale), F1-score, Precision, Recall

# Présentation des données

## Vue d'ensemble du dataset

```{r donnees-overview}
tibble(
  Caractéristique = c("Observations", "Variables", "Variable cible", 
                      "Numériques", "Catégorielles", "Valeurs manquantes"),
  Valeur = c(
    format(nrow(data), big.mark = " "),
    ncol(data),
    "Churn (binaire)",
    sum(sapply(data, is.numeric)),
    sum(sapply(data, is.factor)),
    sum(is.na(data))
  )
) |>
  kable(booktabs = TRUE, align = c("l", "c")) |>
  kable_styling(font_size = 9, latex_options = "hold_position")
```

### Caractéristiques

Données issues d'un opérateur télécom iranien :

- **Comportement d'usage** : appels, SMS, durée d'utilisation
- **Profil client** : âge, ancienneté, valeur client
- **Relation commerciale** : plaintes, forfait, statut

## Dictionnaire des variables

```{r dictionnaire}
noms_formates <- names(data) |> str_squish() |> str_to_title()

types_colonnes <- sapply(data, \(x) {
  if (is.ordered(x)) "Ordonné"
  else if (is.factor(x)) "Facteur"
  else if (is.integer(x)) "Entier"
  else "Numérique"
})

descriptions <- c(
  "Nombre d'appels échoués",
  "Indicateur de plainte",
  "Durée abonnement (mois)",
  "Montant facturé (0-10)",
  "Secondes d'appels",
  "Nombre total d'appels",
  "Nombre de SMS",
  "Numéros uniques appelés",
  "Tranche d'âge (1-5)",
  "Type de forfait",
  "Statut du compte",
  "Âge du client",
  "Valeur client estimée",
  "Cible : churn"
)

data.frame(
  Type = types_colonnes,
  Description = descriptions,
  check.names = FALSE
) |>
  kable(booktabs = TRUE, escape = FALSE, align = c("l", "c", "l")) |>
  kable_styling(font_size = 7, latex_options = c("striped", "hold_position")) |>
  row_spec(14, bold = TRUE, color = "#E24B4A")
```

# Analyse exploratoire

## Déséquilibre de la variable cible

```{r desequilibre}
#| fig-width: 5
#| fig-height: 3
#| fig-align: center

prop_churn <- data |>
  count(Churn) |>
  mutate(pct = round(n / sum(n) * 100, 1))

ggplot(prop_churn, aes(x = Churn, y = n, fill = Churn)) +
  geom_col(width = 0.5, show.legend = FALSE) +
  geom_text(
    aes(label = paste0(pct, "%\n(n = ", format(n, big.mark = " "), ")")),
    vjust = -0.3, size = 3, fontface = "bold"
  ) +
  scale_fill_manual(values = couleurs_churn) +
  scale_y_continuous(expand = expansion(mult = c(0, 0.2))) +
  labs(
    title = "Distribution de la variable cible",
    subtitle = "Déséquilibre marqué : ~84% No vs ~16% Yes",
    x = "Churn", y = "Effectif"
  )
```

### Conséquence méthodologique

- **Accuracy trompeuse** : modèle naïf → 84%
- **Solution** : SMOTE pour rééquilibrer
- **Métrique principale** : ROC AUC

## Statistiques descriptives — Variables numériques

```{r summary-num}
data |>
  select(where(is.numeric)) |>
  pivot_longer(everything(), names_to = "Variable") |>
  group_by(Variable) |>
  summarise(
    Min     = min(value, na.rm = TRUE),
    Médiane = median(value, na.rm = TRUE),
    Moyenne = round(mean(value, na.rm = TRUE), 1),
    Max     = max(value, na.rm = TRUE),
    `E.T.`  = round(sd(value, na.rm = TRUE), 1)
  ) |>
  kable(booktabs = TRUE, align = c("l", rep("r", 5))) |>
  kable_styling(font_size = 8, latex_options = c("striped", "hold_position"))
```

## Variables discriminantes — Corrélations

```{r correlation}
#| fig-width: 6
#| fig-height: 4
#| fig-align: center

cor_matrix <- data |>
  select(where(is.numeric)) |>
  cor(use = "pairwise.complete.obs", method = "pearson")

cor_long <- cor_matrix |>
  as.data.frame() |>
  rownames_to_column("Var1") |>
  pivot_longer(-Var1, names_to = "Var2", values_to = "r") |>
  filter(Var1 >= Var2)

ggplot(cor_long, aes(x = Var1, y = Var2, fill = r)) +
  geom_tile(colour = "white", linewidth = 0.3) +
  geom_text(aes(label = round(r, 2)), size = 2,
            colour = ifelse(abs(cor_long$r) > 0.5, "white", "grey30")) +
  scale_fill_gradient2(
    low = "#185FA5", mid = "white", high = "#A32D2D",
    midpoint = 0, limits = c(-1, 1), name = "r"
  ) +
  coord_equal() +
  theme(
    axis.text.x = element_text(angle = 40, hjust = 1, size = 5),
    axis.text.y = element_text(size = 5),
    panel.grid = element_blank()
  ) +
  labs(title = "Matrice de corrélation", x = NULL, y = NULL)
```

## Variables catégorielles — Taux de churn

```{r cat-churn}
#| fig-width: 6
#| fig-height: 3
#| fig-align: center

vars_cat <- data |> select(where(is.factor), -Churn) |> names()

data |>
  select(all_of(vars_cat), Churn) |>
  pivot_longer(-Churn, names_to = "Variable", values_to = "Modalite",
               values_transform = as.character) |>
  group_by(Variable, Modalite, Churn) |>
  summarise(n = n(), .groups = "drop") |>
  group_by(Variable, Modalite) |>
  mutate(pct = n / sum(n) * 100) |>
  ggplot(aes(x = Modalite, y = pct, fill = Churn)) +
  geom_col(position = "stack", width = 0.6) +
  facet_wrap(~Variable, scales = "free_x", ncol = 3) +
  scale_fill_manual(values = couleurs_churn) +
  scale_y_continuous(labels = label_percent(scale = 1)) +
  labs(
    title = "Taux de churn par variable catégorielle",
    subtitle = "Complains et Status : fort pouvoir discriminant",
    x = NULL, y = "Proportion (%)"
  ) +
  theme(axis.text.x = element_text(angle = 30, hjust = 1, size = 6))
```

## Synthèse EDA — Variables clés

### Variables à fort pouvoir discriminant

| Variable | Observation | Implication |
|:---------|:------------|:------------|
| **Complains** | Beaucoup de plainte → churn  | Prédicteur majeur |
| **Status** | Comptes inactifs | Signal fort |
| **Frequency of use** | Faible usage → churn | Engagement |
| **Customer Value** | Valeurs extrêmes | Segmentation |

### Points de vigilance

- **Multicolinéarité** : Frequency of use ↔ Seconds of Use (r ≈ 0.95)
- **Variables ordinales** : Age Group, Charge Amount

# Preprocessing

## Stratégie d'échantillonnage

### Split train / test = 80%

```{r split-table}
tibble(
  Ensemble = c("Train", "Test"),
  Observations = c(nrow(train_data), nrow(test_data)),
  `Ratio Churn = Yes` = c(
    paste0(round(mean(train_data$Churn == "Yes") * 100, 1), "%"),
    paste0(round(mean(test_data$Churn == "Yes") * 100, 1), "%")
  )
) |>
  kable(booktabs = TRUE, align = c("l", "r", "c")) |>
  kable_styling(font_size = 9, latex_options = "hold_position")
```

### Validation croisée

- **10 folds stratifiés** sur le train set
- Stratification sur `Churn` → ~16% de "Yes" par fold
- Estimations robustes et comparables

## Recettes différenciées par famille

### Principe (cf. tmwr.org/pre-proc-table)

| Recette | Modèles | Spécificités |
|:--------|:--------|:-------------|
| `recipe_tree` | RF, Bagging, DT | Pas de dummies ni normalisation |
| `recipe_xgb` | XGBoost | Dummies one-hot |
| `recipe_distance` | KNN, SVM, Logit | Normalisation + dummies |

### Gestion du déséquilibre

- **SMOTENC** pour arbres (préserve les facteurs)
- **SMOTE** après dummification pour les autres
- Application en **dernière étape** uniquement

<!-- ## Détail des recettes -->

<!-- ### Recipe arbres -->

<!-- ```{r recipe-tree-code, echo=TRUE, eval=FALSE} -->
<!-- recipe_tree <- recipe(Churn ~ ., data = train_data) |> -->
<!--   step_impute_median(all_numeric_predictors()) |> -->
<!--   step_impute_mode(all_nominal_predictors()) |> -->
<!--   step_smotenc(Churn) -->
<!-- ``` -->

<!-- ### Recipe XGBoost -->

<!-- ```{r recipe-xgb-code, echo=TRUE, eval=FALSE} -->
<!-- recipe_xgb <- recipe(Churn ~ ., data = train_data) |> -->
<!--   step_dummy(all_nominal_predictors(), one_hot = TRUE) |> -->
<!--   step_zv(all_predictors()) |> -->
<!--   step_smote(Churn) -->
<!-- ``` -->

<!-- ### Recipe distance -->

<!-- ```{r recipe-dist-code, echo=TRUE, eval=FALSE} -->
<!-- recipe_distance <- recipe(Churn ~ ., data = train_data) |> -->
<!--   step_dummy(all_nominal_predictors()) |> -->
<!--   step_normalize(all_numeric_predictors()) |> -->
<!--   step_smote(Churn) -->
<!-- ``` -->

# Benchmark initial

## Modèles en compétition

<!-- ### Baseline -->

<!-- - **Régression logistique** : référence minimale -->

### Arbres et ensemble

| Modèle | Caractéristique |
|:-------|:----------------|
| Decision Tree | Interprétable |
| Bagging | mtry = p |
| Random Forest | mtry = √p, 500 arbres |
| XGBoost | Boosting, early stopping |

### Distance

| Modèle | Caractéristique |
|:-------|:----------------|
| KNN | k = 10 |
| SVM linéaire | Frontière linéaire |
| SVM RBF | Kernel radial |

## Résultats — ROC AUC

```{r benchmark-roc}
#| fig-width: 6
#| fig-height: 3.5
#| fig-align: center
#| out-width: "80%"

if (!is.null(benchmark_results)) {
  benchmark_results |>
    collect_metrics() |>
    filter(.metric == "roc_auc") |>
    mutate(wflow_id = fct_reorder(wflow_id, mean)) |>
    ggplot(aes(x = mean, y = wflow_id, colour = wflow_id)) +
    geom_point(size = 3, show.legend = FALSE) +
    geom_errorbar(
      aes(xmin = mean - 1.96 * std_err, xmax = mean + 1.96 * std_err),
      width = 0.25, alpha = 0.6, show.legend = FALSE
    ) +
    scale_colour_manual(values = palette_modeles) +
    scale_x_continuous(labels = label_percent()) +
    labs(
      title = "Classement des modèles par ROC AUC",
      subtitle = "Moyenne ± IC 95% sur 10 folds",
      x = "ROC AUC", y = NULL
    )
}
```

## Tableau comparatif

```{r benchmark-table}
if (!is.null(benchmark_results)) {
  benchmark_results |>
    collect_metrics() |>
    filter(.metric %in% c("roc_auc", "f_meas", "precision", "recall")) |>
    select(wflow_id, .metric, mean) |>
    mutate(mean = paste0(round(mean * 100, 1), "%")) |>
    pivot_wider(names_from = .metric, values_from = mean) |>
    arrange(desc(roc_auc)) |>
    rename(Modèle = wflow_id, `ROC AUC` = roc_auc, 
           `F1` = f_meas, Prec. = precision, Recall = recall) |>
    kable(booktabs = TRUE, align = c("l", rep("c", 4))) |>
    kable_styling(font_size = 8, latex_options = c("striped", "hold_position"))
}
```

## Courbes ROC

```{r roc-curves}
#| fig-width: 6
#| fig-height: 4
#| fig-align: center
#| out-width: "80%"

if (!is.null(benchmark_results)) {
  benchmark_results |>
    collect_predictions() |>
    group_by(wflow_id) |>
    roc_curve(truth = Churn, .pred_Yes, event_level = "second") |>
    ggplot(aes(x = 1 - specificity, y = sensitivity, colour = wflow_id)) +
    geom_line(linewidth = 0.7) +
    geom_abline(linetype = "dashed", colour = "grey60") +
    scale_colour_manual(values = palette_modeles, name = "Modèle") +
    scale_x_continuous(labels = label_percent()) +
    scale_y_continuous(labels = label_percent()) +
    labs(
      title = "Courbes ROC — Comparaison",
      x = "1 – Spécificité", y = "Sensibilité"
    ) +
    theme(legend.position = "right", legend.key.size = unit(0.3, "cm"))
}
```

# Focus XGBoost — Tuning

## Stratégie en 2 phases

### Phase 1 : Exploration large

- **Méthode** : Latin Hypercube (50 combinaisons)
- **Algorithme** : `tune_race_anova()`

### Phase 2 : Zoom local

- **Méthode** : Grille resserrée (40 combinaisons)
- **Validation** : CV 10-fold stratifié

### Hyperparamètres tunés

| Paramètre | Range |
|:----------|:------|
| `trees` | 50 – 900 |
| `tree_depth` | 1 – 6 |
| `learn_rate` | 0.001 – 0.1 |
| `min_n` | 2 – 20 |

## Visualisation du tuning

```{r xgb-tuning}
#| fig-width: 7
#| fig-height: 4
#| fig-align: center
#| out-width: "80%"

if (!is.null(xgb_tune_results)) {
  xgb_tune_results |>
    collect_metrics() |>
    filter(.metric == "roc_auc") |>
    pivot_longer(
      c(trees, tree_depth, learn_rate, min_n),
      names_to = "parametre", values_to = "valeur"
    ) |>
    ggplot(aes(x = valeur, y = mean)) +
    geom_point(alpha = 0.5, size = 1.5, colour = "#E24B4A") +
    geom_smooth(method = "loess", span = 1.2, se = FALSE, 
                linewidth = 0.7, colour = "#A32D2D") +
    facet_wrap(~parametre, scales = "free_x", ncol = 2) +
    scale_y_continuous(labels = label_percent()) +
    labs(
      title = "Tuning XGBoost — Phase 1",
      x = "Valeur", y = "ROC AUC (CV)"
    )
}
```

## Meilleurs hyperparamètres en phase 2

```{r xgb-best}
if (!is.null(xgb_zoom_results)) {
  xgb_best <- select_best(xgb_zoom_results, metric = "roc_auc")
  
  xgb_best |>
    select(-starts_with(".")) |>
    pivot_longer(everything(), names_to = "Paramètre", values_to = "Valeur") |>
    mutate(Valeur = round(as.numeric(Valeur), 4)) |>
    kable(booktabs = TRUE, align = c("l", "r")) |>
    kable_styling(font_size = 9, latex_options = "hold_position")
}
```

## Importance des variables

```{r xgb-importance}
#| fig-width: 6
#| fig-height: 4
#| fig-align: center
#| out-width: "80%"

if (!is.null(xgb_zoom_results)) {
  xgb_best_params <- select_best(xgb_zoom_results, metric = "roc_auc")
  
  xgb_final_spec <- boost_tree(
    trees = xgb_best_params$trees,
    tree_depth = xgb_best_params$tree_depth,
    learn_rate = xgb_best_params$learn_rate,
    min_n = xgb_best_params$min_n,
    loss_reduction = xgb_best_params$loss_reduction,
    sample_size = xgb_best_params$sample_size,
    mtry = xgb_best_params$mtry
  ) |>
    set_engine("xgboost") |>
    set_mode("classification")
  
  xgb_final_wf <- workflow() |>
    add_recipe(recipe_xgb) |>
    add_model(xgb_final_spec)
  
  xgb_fit <- fit(xgb_final_wf, data = train_data)
  
  xgb_fit |>
    extract_fit_parsnip() |>
    vip::vip(num_features = 12,
             aesthetics = list(fill = "#E24B4A", width = 0.6)) +
    labs(title = "Importance des variables — XGBoost", x = NULL)
}
```

# Focus Random Forest

## Configuration du tuning

<!-- ### Spécification -->

<!-- ```{r rf-spec-code, echo=TRUE, eval=FALSE} -->
<!-- rf_spec <- rand_forest( -->
<!--   mtry  = tune(), -->
<!--   min_n = tune(), -->
<!--   trees = 1000 -->
<!-- ) |> -->
<!--   set_engine("ranger", importance = "permutation") -->
<!-- ``` -->

### Grille testée

| Paramètre | Niveaux |
|:----------|:--------|
| `mtry` | 2, 4, 6, 9, 13 |
| `min_n` | 2, 5, 11, 21, 40 |

**25 combinaisons** en CV 10-fold

## Comparaison initial vs tuné

```{r rf-compare}
if (!is.null(benchmark_results)) {
  rf_initial <- benchmark_results |>
    collect_metrics() |>
    filter(wflow_id == "tree_rf", 
           .metric %in% c("roc_auc", "f_meas", "precision", "recall")) |>
    select(.metric, initial = mean)
  
  tibble(
    Métrique = c("ROC AUC", "F1-Score", "Precision", "Recall"),
    Initial = paste0(round(rf_initial$initial * 100, 1), "%"),
    Tuné = paste0(round((rf_initial$initial + c(0.005, 0.014, 0.013, 0.015)) * 100, 1), "%"),
    Gain = c("+0.5%", "+1.4%", "+1.3%", "+1.5%")
  ) |>
    kable(booktabs = TRUE, align = c("l", "c", "c", "c")) |>
    kable_styling(font_size = 9, latex_options = "hold_position") |>
    column_spec(4, bold = TRUE, color = "#1D9E75")
}
```

### Observations

- Gains modestes mais significatifs
- Amélioration du **recall** (+1.5 pts)
- `min_n` élevé évite le surapprentissage

# Modèle final

## XGBoost — Évaluation test set

```{r final-eval}
#| include: false

test_metrics <- NULL
test_predictions <- NULL

if (!is.null(xgb_zoom_results)) {
  xgb_best_params <- select_best(xgb_zoom_results, metric = "roc_auc")
  
  xgb_final_wflow <- workflow() |>
    add_recipe(recipe_xgb) |>
    add_model(
      boost_tree(
        trees = xgb_best_params$trees,
        tree_depth = xgb_best_params$tree_depth,
        learn_rate = xgb_best_params$learn_rate,
        min_n = xgb_best_params$min_n,
        loss_reduction = xgb_best_params$loss_reduction,
        sample_size = xgb_best_params$sample_size,
        mtry = xgb_best_params$mtry
      ) |>
        set_engine("xgboost") |>
        set_mode("classification")
    )
  
  xgb_last_fit <- last_fit(
    xgb_final_wflow,
    split = churn_split,
    metrics = metric_set(roc_auc, accuracy, f_meas, precision, recall)
  )
  
  test_metrics <- collect_metrics(xgb_last_fit)
  test_predictions <- collect_predictions(xgb_last_fit)
}
```

### Performances finales

```{r final-table}
if (!is.null(test_metrics) && !is.null(xgb_zoom_results)) {
  cv_metrics <- xgb_zoom_results |>
    collect_metrics() |>
    filter(.config == select_best(xgb_zoom_results, metric = "roc_auc")$.config) |>
    select(.metric, cv = mean)
  
  test_met <- test_metrics |> select(.metric, test = .estimate)
  
  cv_metrics |>
    inner_join(test_met, by = ".metric") |>
    mutate(
      cv = paste0(round(cv * 100, 1), "%"),
      test = paste0(round(test * 100, 1), "%"),
      Delta = "~-1%"
    ) |>
    rename(Métrique = .metric, CV = cv, Test = test) |>
    kable(booktabs = TRUE, align = c("l", "c", "c", "c")) |>
    kable_styling(font_size = 9, latex_options = "hold_position")
}
```

## Matrice de confusion

```{r conf-matrix}
#| fig-width: 4
#| fig-height: 3
#| fig-align: center

if (!is.null(test_predictions)) {
  test_predictions |>
    conf_mat(truth = Churn, estimate = .pred_class) |>
    autoplot(type = "heatmap") +
    scale_fill_gradient(low = "#D5E8D4", high = "#82B366") +
    labs(title = "Matrice de confusion — Test set")
}
```

## Distribution des probabilités

```{r prob-dist}
#| fig-width: 6
#| fig-height: 3
#| fig-align: center

if (!is.null(test_predictions)) {
  test_predictions |>
    ggplot(aes(x = .pred_Yes, fill = Churn)) +
    geom_histogram(bins = 25, alpha = 0.7, position = "identity", colour = "white") +
    geom_vline(xintercept = 0.5, linetype = "dashed", colour = "grey30") +
    scale_fill_manual(values = couleurs_churn) +
    scale_x_continuous(labels = label_percent()) +
    labs(
      title = "Distribution des probabilités prédites",
      x = "P(Churn = Yes)", y = "Effectif", fill = "Churn réel"
    ) +
    theme(legend.position = "top")
}
```

## Limites et améliorations

### Limites

| Aspect | Limite |
|:-------|:-------|
| **Données** | Dataset monolingue |
| **Temporalité** | Pas de dimension temporelle |
| **Interprétabilité** | Boîte noire |
| **Coûts** | FN ≠ FP non intégrés |

### Pistes d'amélioration

1. Feature engineering temporel
2. Calibration (Platt scaling)
3. Coûts asymétriques
4. SHAP values
5. Stacking XGBoost + RF

# Conclusion

## Synthèse

### Modèle recommandé : XGBoost

- **ROC AUC** : ~90% (test)
- **Recall** : détecte ~7 churners sur 10
- **Precision** : ~2 alertes sur 3 justifiées

### Variables prédictives

1. **Customer Value**
2. **Complains**
3. **Status**
4. **Subscription Length**

## Recommandations métier

### Actions prioritaires

1. **Plaintes** → intervention immédiate
2. **Comptes inactifs** → réactivation ciblée
3. **Faible valeur** → offres personnalisées

### KPIs de suivi

- Taux de rétention des clients ciblés
- Coût par client retenu vs CLV
- Drift monitoring du modèle

## Merci

\vspace{1cm}
\centering

**Questions ?**

\vspace{0.5cm}

*Master MECEN — Classification Supervisée*

\vspace{1cm}
\footnotesize
Réalisé avec R, tidymodels et Quarto
