---
title: "Prédiction du churn client dans le secteur des télécommunications"
subtitle: "Étude comparative de dix modèles de classification supervisée avec *tidymodels*"
author: "Barthélémy Bastien et  Fadli Aaron"
date: today
date-format: "D MMMM YYYY"
lang: fr
abstract: |
  La prédiction du désabonnement client (churn) constitue un enjeu stratégique majeur
  pour les opérateurs de télécommunications. Ce rapport présente une étude comparative
  de dix algorithmes de classification supervisée appliquée à l'Iranian Churn Dataset
  (3 150 observations, 13 prédicteurs), un jeu de données caractérisé par un déséquilibre
  de classes marqué (environ 16 % de churners). La méthodologie repose sur le cadre
  algorithmique, augmentation synthétique par SMOTE, validation croisée stratifiée
  à dix plis, et optimisation des hyperparamètres par échantillonnage Latin Hypercube
  combiné à la course ANOVA (tune_race_anova). Les dix modèles évalués couvrent les
  et quadratique, méthodes à noyau (SVM linéaire et RBF), k plus proches voisins,
  arbres de décision, méthodes ensemblistes (forêt aléatoire, bagging, XGBoost) et
  régression logistique. Les résultats révèlent une supériorité nette des méthodes
  ensemblistes, confirmée par l'évaluation finale sur l'ensemble de test qui atteste
  d'une bonne capacité de généralisation sans surapprentissage significatif.
  tidymodels sous R : quatre recettes de prétraitement adaptées à chaque famille
  principales familles de la classification supervisée : analyse discriminante linéaire
format:
  pdf:
    documentclass: article
    papersize: a4
    geometry:
      - top=2.5cm
      - bottom=2.5cm
      - left=3cm
      - right=2.5cm
    fontsize: 11pt
    linestretch: 1.25
    toc: true
    toc-depth: 3
    number-sections: true
    colorlinks: true
    linkcolor: "NavyBlue"
    urlcolor: "NavyBlue"
    fig-pos: "H"
    fig-align: center
    highlight-style: tango
    include-in-header:
      text: |
        \usepackage{float}
        \floatplacement{figure}{H}
        \floatplacement{table}{H}
        \usepackage{booktabs}
        \usepackage{longtable}
        \usepackage{colortbl}
        \usepackage{xcolor}
        \usepackage{fancyhdr}
        \pagestyle{fancy}
        \fancyhf{}
        \rhead{\small Churn Télécom \textemdash{} Classification supervisée}
        \lhead{\small Master MECEN}
        \cfoot{\small\thepage}
        \setlength{\headheight}{14pt}
        \usepackage{etoolbox}
        \AtEndEnvironment{abstract}{\newpage}
execute:
  echo: false
  warning: false
  message: false
  cache: false
editor: 
  markdown: 
    wrap: 72
---

\newpage

# Introduction

## Contexte économique et enjeux du churn

Dans un marché des télécommunications caractérisé par une saturation
croissante et une concurrence accrue, la fidélisation des clients
représente un levier de rentabilité déterminant. Le *churn* - ou
désabonnement - désigne le phénomène par lequel un client met fin à sa
relation contractuelle avec un opérateur pour migrer vers un concurrent
ou cesser de souscrire à un service. Les études sectorielles estiment
que le coût d'acquisition d'un nouveau client est plusieurs fois
supérieur au coût de fidélisation d'un client existant. L'enjeu de la
prédiction du churn est donc double : identifier les clients à risque
avant leur départ effectif, et déclencher des actions de rétention
ciblées et personnalisées.

La modélisation prédictive du churn s'inscrit dans la problématique plus
large du *Customer Relationship Management* (CRM). Elle vise à
attribuer, pour chaque client, une probabilité de départ fondée sur ses
caractéristiques comportementales, d'usage et contractuelles. Cette
approche permet de segmenter la clientèle selon son niveau de risque et
d'optimiser l'allocation des ressources marketing.

D'un point de vue technique, la prédiction du churn constitue un
problème de **classification binaire supervisée** : la variable cible
prend deux valeurs (churn / non-churn), et l'objectif est d'apprendre
une règle de décision à partir d'observations labellisées. Ce problème
présente toutefois plusieurs défis spécifiques : le déséquilibre des
classes (les churners sont généralement minoritaires), la colinéarité
potentielle des prédicteurs, et la nécessité d'une bonne généralisation
sur des données futures.

## Problématique et objectifs

Ce rapport s'inscrit dans le cadre du Master MECEN de l'Université de
Tours. L'objectif principal est de **comparer les performances de dix
algorithmes de classification supervisée** sur la prédiction du churn
client, à partir de l'Iranian Churn Dataset mis à disposition par l'**UC
Irvine Machine Learning Repository**.

Quatre questions de recherche structurent l'analyse :

1.  Quels modèles offrent les meilleures performances de discrimination
    entre clients churners et non-churners, avec leurs hyperparamètres
    par défaut ?
2.  Dans quelle mesure l'optimisation systématique des hyperparamètres
    améliore-t-elle les performances relatives des modèles ?
3.  Le modèle sélectionné généralise-t-il correctement à des données
    inédites, sans surapprentissage ?
4.  Quelles variables jouent le rôle le plus déterminant dans la
    prédiction du churn ?

\newpage

# Données et analyse exploratoire

```{r setup}
#| include: false
options(knitr.table.format = "latex")
options(kableExtra.latex.load_packages = FALSE)

library(tidymodels)
library(tidyverse)
library(knitr)
library(kableExtra)
library(themis)
library(kknn)
library(ranger)
library(xgboost)
library(kernlab)
library(discrim)
library(finetune)
library(patchwork)
library(vip)

source("script/00_presentation_des_donnees.R")
source("script/01_analyse_exploratoire.R")
source("script/02_echantillon_et_recipe.R")
source("script/03_model_spec.R")
source("script/04_workflow.R")

options(yardstick.event_first = FALSE)
churn_metrics <- metric_set(roc_auc, f_meas, precision, recall, accuracy)

benchmark_results <- readRDS("data/benchmark_results_churn.rds")
tuning_results <- readRDS("data/tuning_results_churn.rds")
```

## Description du jeu de données

\[L'*Iranian Churn
Dataset\](*<https://archive.ics.uci.edu/dataset/563/iranian+churn+dataset>)
a été collecté auprès d'un opérateur de téléphonie iranien sur une
période de douze mois. Il comprend **`r nrow(data)` observations** et
**`r ncol(data)` variables**, 13 prédicteurs et une variable cible
binaire (*Churn*). Le dictionnaire complet des variables est présenté en
Annexe A (@tbl-variables).

Les variables se répartissent en trois catégories : **variables
d'usage** (comportement téléphonique, nombre d'échecs d'appel, secondes
d'utilisation, fréquence d'appels, fréquence de SMS, nombre de numéros
distincts appelés) ; **variables contractuelles** (durée d'abonnement,
montant de facturation, plan tarifaire, statut du compte) ; **variables
client** (groupe d'âge, valeur client calculée). L'absence de valeurs
manquantes simplifie le prétraitement.

## Déséquilibre de la variable cible

```{r}
#| label: fig-desequilibre
#| fig-cap: "Distribution de la variable cible Churn (3 150 observations). La classe minoritaire (churners) représente environ 16 % des observations."
#| fig-height: 3.2
#| fig-width: 4
plot_desequilibre
```

La variable cible présente un **déséquilibre marqué**
(@fig-desequilibre) : environ 84 % des clients ne churne pas et 16 %
churne. Ce déséquilibre a plusieurs implications méthodologiques
importantes.

Premièrement, l'*accuracy* est une métrique inadaptée : un classifieur
naïf prédisant systématiquement « pas de churn » obtiendrait une bonne
accuracy sans aucune utilité prédictive réelle. Deuxièmement, le **ROC
AUC** est retenu comme métrique principale car il mesure la capacité de
discrimination indépendamment du seuil de décision et est robuste au
déséquilibre des classes. Troisièmement, une technique de
rééchantillonnage (**SMOTE**) est intégrée dans chaque recette de
prétraitement pour augmenter synthétiquement la classe minoritaire sur
les seuls plis d'entraînement, afin d'éviter tout biais dans
l'estimation des performances.

## Principaux enseignements exploratoires

Les statistiques descriptives (@tbl-stats-num et @tbl-stats-cat, Annexe
A) révèlent une forte hétérogénéité dans l'usage du service. Les
distributions conditionnelles (@fig-dist-num, Annexe B) mettent en
évidence trois signaux discriminants : les churners présentent davantage
d'**échecs d'appel**, une **fréquence d'utilisation** réduite avant le
départ, et une **valeur client** systématiquement plus faible. La
corrélation entre *Seconds of Use* et *Frequency of Use* (@fig-corr,
Annexe B) motive l'usage de l'ACP dans la recette LDA/QDA.

Parmi les variables catégorielles (@fig-cat-churn, Annexe B), le
**statut inactif**, le **plan prépayé** et l'existence d'une
**réclamation** sont les discriminants les plus nets, préfigurant leur
rôle de prédicteurs importants dans les modèles.

\newpage

# Méthodologie

## Partitionnement des données

```{r}
#| include: false
n_train <- nrow(train_data)
n_test <- nrow(test_data)
```

Les données sont partitionnées en un **ensemble d'entraînement** (80 %,
`r n_train` observations) et un **ensemble de test** (20 %, `r n_test`
observations). La stratification sur la variable *Churn* garantit que la
proportion de churners (\~16 %) est préservée dans les deux ensembles,
évitant tout biais lié au déséquilibre lors de l'évaluation. L'ensemble
de test est strictement isolé et n'intervient que lors de l'évaluation
finale, il n'influence pas les décisions de modélisation et de tuning.

Pour estimer la capacité de généralisation des modèles, une **validation
croisée stratifiée à 10 plis** (*k-fold cross-validation*, $k = 10$) est
appliquée à l'ensemble d'entraînement. À chaque itération, neuf plis
servent à l'entraînement et un à la validation. Les métriques reportées
correspondent aux moyennes sur les dix plis, assorties de leurs
erreurs-types, qui permettent d'évaluer la stabilité des estimations et
de comparer les modèles.

## Prétraitement des données

### Principes généraux

Le prétraitement est implémenté via le système `recipe` de *tidymodels*,
qui encapsule les transformations dans un pipeline reproductible
appliqué séparément sur chaque pli d'entraînement. Quatre étapes
communes sont partagées par toutes les recettes :

1.  **Imputation** : remplacement des éventuelles valeurs manquantes
    (*inutile ici mais appliqué par sécurité*) par la médiane (variables
    numériques) ou le mode (variables catégorielles) ;
2.  **Recodage** : transformation des variables catégorielles en
    variables indicatrices (*dummy encoding*) pour les algorithmes qui
    ne gèrent pas nativement les facteurs ;
3.  **Suppression de la variance nulle** : élimination des colonnes
    constantes ou quasi-constantes après recodage ;
4.  **SMOTE** (Synthetic Minority Oversampling Technique) : génération
    synthétique de nouvelles observations de la classe minoritaire par
    interpolation dans l'espace des $k$ plus proches voisins de la
    classe.

SMOTE est intégré comme **dernière étape de la recette**, de sorte que
lors de la validation croisée, la synthèse n'est appliquée qu'aux
données d'entraînement de chaque pli, **jamais aux données de
validation**. Cette précaution évite la *fuite de données* (*data
leakage*) qui produirait des estimations de performance artificiellement
optimistes.

### Quatre recettes spécialisées

Les algorithmes ayant des exigences de prétraitement distinctes, quatre
recettes sont définies (@tbl-recipes) :

```{r}
#| label: tbl-recipes
#| tbl-cap: "Quatre recettes de prétraitement adaptées aux familles algorithmiques. La normalisation et l'ACP sont requises uniquement pour les méthodes sensibles aux échelles."
tibble::tibble(
    Recette = c(
        "recipe\\_tree", "recipe\\_xgb",
        "recipe\\_distance", "recipe\\_lda\\_qda"
    ),
    Modèles = c(
        "DT, Bagging, RF", "XGBoost",
        "KNN, SVM, Logit", "LDA, QDA"
    ),
    Normalisation = c("Non", "Non", "Oui (z-score)", "Oui (z-score)"),
    `Dummy encoding` = c("Non", "Oui (one-hot)", "Oui", "Oui"),
    ACP = c("Non", "Non", "Non", "Oui (95 %)")
) |>
    kbl(booktabs = TRUE, align = "lllcc") |>
    kable_styling(latex_options = c("hold_position", "striped"), font_size = 10)
```

Les **méthodes à base d'arbres** n'exigent ni normalisation ni dummy
encoding (les implémentations *ranger* et *rpart* gèrent les facteurs
nativement). Pour les **méthodes basées sur des distances** (KNN, SVM),
la normalisation est indispensable : une variable à grande variance
dominerait le calcul de distance. La normalisation *z-score* standardise
chaque prédicteur à moyenne nulle et écart-type unitaire.

Pour **LDA et QDA**, la réduction dimensionnelle par **ACP** (seuil à 95
% de variance expliquée) est ajoutée pour deux raisons : décorreler les
prédicteurs, ce qu'exige l'hypothèse de normalité multivariée, et
réduire le nombre de paramètres à estimer.

## Modèles de classification

### Vue d'ensemble des dix modèles

```{r}
#| label: tbl-modeles
#| tbl-cap: "Récapitulatif des dix modèles de classification implémentés, avec leur famille, package R et statut de tuning."
tibble::tibble(
    Famille = c(
        "Référence", "Arbres", "Arbres", "Arbres",
        "Boosting", "Distance", "Distance", "Distance",
        "Discriminant", "Discriminant"
    ),
    Modèle = c(
        "Régression logistique", "Arbre de décision",
        "Bagging", "Forêt aléatoire",
        "XGBoost", "KNN", "SVM Linéaire", "SVM RBF",
        "LDA", "QDA"
    ),
    Package = c(
        "stats", "rpart", "ranger", "ranger", "xgboost",
        "kknn", "kernlab", "kernlab", "MASS", "MASS"
    ),
    Tuning = c(
        "Non", "Oui", "Non", "Oui", "Oui",
        "Oui", "Oui", "Oui", "Non", "Non"
    )
) |>
    kbl(booktabs = TRUE, align = "llll") |>
    kable_styling(latex_options = c("hold_position", "striped"), font_size = 10) |>
    column_spec(1, bold = TRUE)
```

### Description des algorithmes

**Analyse discriminante linéaire (LDA) et quadratique (QDA)** (Fisher,
1936) : Méthodes basées sur la distribution normale des données. La
**LDA** crée des frontières de décision droites (linéaires), tandis que
la **QDA** permet des courbes (quadratiques).

**Arbre de décision (CART)** : Découpe les données en règles binaires
simples (ex: "Si Age \< 30"). On utilise l'élagage ($\alpha$) pour
éviter que l'arbre ne devienne trop complexe et ne mémorise le bruit.

**Bagging et Forêt aléatoire** (Breiman, 2001) : Le bagging construit
$B$ arbres indépendants sur des bootstraps de l'ensemble d'entraînement,
utilisant tous les prédicteurs. La forêt aléatoire introduit une
décorrélation supplémentaire : à chaque nœud, seul un sous-ensemble de
$m = \lfloor\sqrt{p}\rfloor$ prédicteurs est candidat à la coupure
optimale, réduisant la variance de l'agrégat par décorrélation des
arbres.

**XGBoost** (Chen & Guestrin, 2016) : Une méthode puissante où les
arbres sont créés les uns après les autres. Chaque nouvel arbre apprend
des erreurs du précédent pour corriger les prédictions, le tout avec une
régularisation stricte pour éviter le surapprentissage.

**K plus proches voisins** (Cover & Hart, 1967) : Classification par
vote majoritaire sur les $k$ voisins les plus proches selon la distance
euclidienne. Aucune hypothèse préalables, potentiellement performant
pour des structures complexes mais sensible aux nombres de variables.

**SVM linéaire et RBF** (Cortes & Vapnik, 1995) : Cherche à séparer les
classes par la plus grande marge possible. La version **RBF** utilise un
"kernel" pour transformer l'espace et créer des frontières linéaires
complexes.

## Protocole d'évaluation

### Métriques de performance

Cinq métriques sont calculées pour chaque modèle :

-   **ROC AUC** (métrique principale) : mesure la discrimination globale
    pour tous les seuils de décision. Robuste au déséquilibre des
    classes.

-   **F1-score** :
    $F_1 = 2 \cdot \frac{\text{Précision} \times \text{Rappel}}{\text{Précision} + \text{Rappel}}$,
    moyenne harmonique équilibrant la fiabilité des détections positives
    et le taux de détection des churners réels.

-   **Précision** : $\frac{VP}{VP + FP}$, proportion de détections de
    churn effectivement correctes.

-   **Rappel** (*Recall*/Sensibilité) : $\frac{VP}{VP + FN}$, proportion
    de churners effectivement détectés. Dans un contexte de rétention,
    manquer un churner (faux négatif) est généralement plus coûteux que
    déclencher une action inutile (faux positif).

-   **Accuracy** : indiquée à titre de référence uniquement, car
    trompeuse sous déséquilibre de classes.

\newpage

# Benchmark initial

Les dix modèles sont évalués avec leurs hyperparamètres par défaut par
validation croisée stratifiée à 10 plis. L'objectif est d'établir un
classement de référence et d'identifier les familles algorithmiques les
plus prometteuses avant l'optimisation.

```{r}
#| include: false
source("script/06_comparaison_benchmark.R")
```

## Tableau des métriques

```{r}
#| label: tbl-bench
#| tbl-cap: "Métriques de performance (moyenne ± erreur standard sur 10 plis) pour les dix modèles."
tableau_metriques
```

@tbl-bench présente les métriques pour chaque modèle, triées par ROC AUC
décroissant. Les méthodes ensemblistes (forêt aléatoire, bagging,
XGBoost) dominent le classement, confirmant leur capacité à capturer des
interactions non-linéaires complexes dans les données. La régression
logistique et LDA offrent des performances honorables et constituent des
points de comparaison interprétables. QDA présente une précision parfois
élevée mais un rappel plus limité, traduisant un biais vers la
prédiction de la classe majoritaire. Le classement détaillé avec
intervalles de confiance et les matrices de confusion sont disponibles
en Annexe D (@fig-bench-roc, @fig-conf-bench).

## Courbes ROC comparatives

```{r}
#| label: fig-roc-curves
#| fig-cap: "Courbes ROC des dix modèles (probabilités agrégées sur les 10 plis de validation croisée). La diagonale en pointillés correspond à un classifieur aléatoire (AUC = 0,5)."
#| fig-height: 4.5
#| fig-width: 6.3
plot_roc_curves
```

Les courbes ROC (@fig-roc-curves) visualisent le compromis rappel /
spécificité pour l'ensemble des seuils de décision possibles. Les
méthodes ensemblistes dominent clairement, leurs courbes étant proches
du coin supérieur gauche (discrimination parfaite). Les méthodes
linéaires (régression logistique, LDA) présentent des courbes régulières
mais moins performantes. QDA, dont les hypothèses de normalité sont
partiellement violées par les données, montre une courbe plus
irrégulière.

\newpage

# Optimisation des hyperparamètres

## Stratégie de tuning

Six des dix modèles disposent d'hyperparamètres libres à optimiser :
l'arbre de décision, la forêt aléatoire, XGBoost, KNN, SVM linéaire et
SVM RBF. Les quatre modèles restants ne font pas l'objet d'un tuning.

La stratégie combine deux approches complémentaires :

**Échantillonnage Latin Hypercube** : méthode garantissant une
couverture uniforme de l'espace des hyperparamètres. Contrairement à la
recherche en grille exhaustive, le LHS explore les valeurs
intermédiaires et évite les redondances.

**ANOVA** (`tune_race_anova`) : après un nombre minimal de plis
d'évaluation, les configurations statistiquement inférieures aux
meilleures sont éliminées par un test ANOVA. Cette approche réduit le
temps de calcul par rapport à une évaluation exhaustive sur tous les
plis.

Les espaces de recherche complets par hyperparamètre sont détaillés en
Annexe C (@tbl-hyperparams).

## Résultats du tuning

```{r}
#| include: false
source("script/08_comparaison_tuning_benchmark.R")
```

```{r}
#| label: tbl-tuning
#| tbl-cap: "Métriques de performance après optimisation des hyperparamètres --- meilleure configuration par modèle, validation croisée 10 plis."
tableau_tuning_metrics
```

Le tableau @tbl-tuning présente les performances post-tuning pour la
meilleure configuration de chaque modèle. Comparées au benchmark initial
(@tbl-bench), les améliorations varient sensiblement selon l'algorithme.
Les valeurs optimales des hyperparamètres identifiées par le tuning sont
détaillées en Annexe C (@tbl-best-params).

## Courbes ROC après tuning

```{r}
#| label: fig-roc-curves-tuning
#| fig-cap: "Courbes ROC des dix modèles (probabilités agrégées sur les 10 plis de validationcroisée). La diagonale en pointillés correspond à un classifieur aléatoire (AUC = 0,5)"
plot_tuning_roc
```

Les courbes ROC post-tuning (@fig-roc-curves-tuning) révèlent l'effet de
l'optimisation sur la structure du compromis sensibilité / spécificité.
Comparées au benchmark (@fig-roc-curves), les courbes des modèles tunés
se resserrent vers le coin supérieur gauche, signe d'une meilleure
discrimination pour l'ensemble des seuils de décision. Les méthodes
ensemblistes se distinguent nettement ; KNN et SVM RBF bénéficient
davantage du tuning. Le classement détaillé et les matrices de confusion
post-tuning sont disponibles en Annexe E (@fig-tuning-roc,
@fig-conf-tuning).

\newpage

# Évaluation finale sur le jeu de test

Le meilleur modèle sélectionné lors du tuning est réentraîné sur
**l'intégralité de l'ensemble d'entraînement**, puis évalué sur
l'**ensemble de test** (données n'ayant participé ni à l'entraînement,
ni à la validation croisée, ni au tuning). Cette étape est la seule
permettant de mesurer la vraie performance de généralisation du modèle
sur des données inédites.

```{r}
#| include: false
source("script/09_evaluation_finale.R")
```

## Comparaison validation croisée vs. jeu de test

```{r}
#| label: tbl-cv-vs-test
#| tbl-cap: "Comparaison des métriques entre la validation croisée (estimation) et le jeu de test (mesure réelle). L'écart est exprimé en points de pourcentage."
tableau_cv_vs_test
```

Le tableau @tbl-cv-vs-test compare les métriques de validation croisée
avec celles du jeu de test pour le meilleur modèle. Un **écart négatif**
(test \< CV) signale un surapprentissage résiduel : le modèle a capturé
des spécificités de l'entraînement qui ne se généralisent pas. Un
**écart faible ou positif** indique une bonne généralisation.

## Métriques finales sur le jeu de test

```{r}
#| label: tbl-final
#| tbl-cap: "Métriques de performance du meilleur modèle sur le jeu de test, évaluation définitive."
tableau_final_metrics
```

Le tableau @tbl-final présente les métriques définitives sur le jeu de
test. Ces valeurs constituent l'estimation la plus fiable des
performances attendues en déploiement opérationnel. Le ROC AUC sur le
test set est la mesure centrale à retenir pour comparer ce modèle à
d'autres systèmes de prédiction du churn.

## Courbe ROC et matrice de confusion finales

```{r}
#| label: fig-final
#| fig-cap: "Courbe ROC (gauche) et matrice de confusion (droite) du meilleur modèle sur le jeu de test. La valeur d'AUC est annotée directement sur la courbe."
#| fig-height: 4.2
#| fig-width: 6.3
plot_final_roc + plot_final_conf_mat
```

La @fig-final présente les résultats graphiques de l'évaluation finale.
La courbe ROC (gauche) illustre la performance de discrimination pour
tous les seuils de décision, l'AUC annoté constitue la mesure de
référence. La matrice de confusion (droite) détaille la distribution des
quatre types de prédictions sur le jeu de test, permettant d'estimer le
nombre réel de clients correctement identifiés et de churners manqués
dans un contexte de déploiement opérationnel.

## Importance des variables

```{r}
#| label: fig-vip
#| fig-cap: "Importance relative des 15 variables les plus prédictives dans le modèle final (gain d'impureté pour les arbres, importance par permutation selon l'algorithme retenu)."
#| fig-height: 5
#| fig-width: 6
if (!is.null(plot_vip)) {
    plot_vip
} else {
    cat("Note : l'importance des variables n'est pas calculable analytiquement pour ce type de modèle.")
}
```

La @fig-vip illustre l'importance relative des prédicteurs dans le
modèle final. Pour les méthodes ensemblistes, l'importance est calculée
par gain d'impureté (réduction de l'impureté de Gini pondérée par le
nombre d'échantillons passant par chaque nœud) ou par permutation. Les
variables en tête du classement sont celles sur lesquelles une
intervention ciblée, *amélioration de la qualité de service, gestion
proactive des réclamations, offres de rétention personnalisées*,
produirait l'impact le plus fort sur la fidélisation client.

L'analyse d'importance permet également de valider la cohérence du
modèle avec la connaissance métier : les variables identifiées comme
fortement prédictives (statut du compte, réclamations, durée d'usage)
correspondent aux signaux d'alerte que les équipes de rétention
expérimentées identifient empiriquement.

\newpage

# Discussion

## Synthèse des résultats

Les résultats de cette étude permettent de dégager quatre conclusions structurantes.

**Supériorité des méthodes ensemblistes** : la forêt aléatoire, XGBoost et le bagging surpassent systématiquement les méthodes linéaires et paramétriques sur l'ensemble des métriques et protocoles d'évaluation. Cette supériorité s'explique par leur capacité à modéliser des interactions complexes et des non-linéarités caractéristiques du comportement de churn télécom.

**Gain modéré du tuning** : l'optimisation des hyperparamètres apporte un gain mesurable mais inégalement distribué. Les méthodes ensemblistes en bénéficient peu — leurs paramètres par défaut sont déjà bien calibrés — tandis que les SVM et KNN montrent une amélioration plus sensible, confirmant leur plus grande sensibilité à ce type d'ajustement.

**Généralisation validée** : la comparaison validation croisée vs. test ne révèle pas de surapprentissage majeur, ce qui valide le protocole adopté : stratification, SMOTE limité aux plis d'entraînement, ensemble de test strictement isolé.

**Importance des variables** : les prédicteurs les plus discriminants sont cohérents avec les connaissances sectorielles — statut du compte, réclamations, durée et fréquence d'utilisation — confirmant la pertinence métier du modèle.

## Limites méthodologiques

**Violation des hypothèses LDA/QDA** : les méthodes discriminantes supposent la normalité multivariée des prédicteurs dans chaque classe. Plusieurs variables sont binaires (*Complains*, *Status*, *Tariff Plan*) ou ordinales (*Age Group*, *Charge Amount*), ce qui viole structurellement cette hypothèse. L'ACP en prétraitement atténue partiellement ce problème.

**Biais du SMOTE** : SMOTE génère des observations synthétiques par interpolation linéaire, supposant une distribution continue des prédicteurs. La variante SMOTENC, utilisée pour les recettes à base d'arbres, traite séparément les variables nominales et continues, atténuant ce biais.

**Absence de régularisation pour la régression logistique** : le modèle de référence ne comprend pas de régularisation $L_1$ ou $L_2$, ce qui peut conduire à une instabilité des estimateurs en présence de colinéarité et sous-estimer son potentiel en déploiement.

**Limitations du jeu de données** : l'Iranian Churn Dataset ne contient pas d'information sur le type d'appareil, la localisation géographique ni la satisfaction client. La période de collecte (12 mois) ne permet pas de modéliser la dynamique temporelle du comportement client.

**Généralisation géographique** : le jeu de données étant spécifique à un opérateur iranien, les résultats pourraient différer pour d'autres marchés en raison de spécificités réglementaires, concurrentielles ou comportementales.

## Perspectives d'amélioration

Plusieurs pistes pourraient être explorées dans des travaux ultérieurs :

1. **Stacking (super-learner)** : combiner les prédictions de plusieurs modèles par méta-apprentissage pour réduire simultanément le biais et la variance.
2. **Régression logistique pénalisée** (*Elastic Net*) : ajouter une régularisation pour produire un modèle *sparse* et interprétable, potentiellement compétitif en production.
3. **Optimisation du seuil de décision** : adapter le seuil selon les coûts métier asymétriques des erreurs de type I et II, via une analyse coût-bénéfice calibrée sur les données de l'opérateur.
4. **Interprétabilité locale** : appliquer SHAP pour expliquer les prédictions individuelles et identifier les facteurs de risque propres à chaque client.
5. **Modèles de survie** : si des données longitudinales sont disponibles, une approche par modèles de survie (Cox, forêt de survie) permettrait de modéliser l'horizon temporel du churn.
6. **Validation externe** : évaluer la robustesse des conclusions sur un jeu de données issu d'un autre opérateur ou d'une autre période.

\newpage

# Conclusion

Cette étude présente une comparaison rigoureuse de dix algorithmes de classification supervisée pour la prédiction du churn client, conduite sur l'Iranian Churn Dataset (3 150 observations, 13 prédicteurs, ~16 % de churners). La méthodologie adoptée — partitionnement stratifié 80/20, quatre recettes de prétraitement spécialisées, SMOTE anti-fuite, validation croisée stratifiée à 10 plis et optimisation par Latin Hypercube combiné à la course ANOVA — respecte les standards actuels du *machine learning* supervisé et garantit des estimations robustes et non biaisées.

Les résultats confirment la **supériorité des méthodes ensemblistes** (XGBoost, forêt aléatoire, bagging) pour cette tâche de classification déséquilibrée, tant en ROC AUC qu'en F1-score. L'évaluation finale sur le jeu de test indépendant valide la généralisation du modèle sélectionné, sans surapprentissage significatif détecté. L'analyse d'importance des variables identifie les signaux les plus prédictifs du churn et offre des *insights* directement actionnables pour les stratégies de rétention.

Sur le plan académique, ce projet illustre la pertinence du cadre *tidymodels* pour construire des pipelines reproductibles et modulaires. L'approche par `workflow_set` permet une comparaison simultanée et transparente de multiples combinaisons algorithme-prétraitement, réduisant les risques d'erreurs de protocole et facilitant la reproductibilité des résultats.

\newpage

# Références

Breiman, L. (2001). Random forests. *Machine Learning*, 45(1), 5--32.
https://doi.org/10.1023/A:1010933404324

Chawla, N. V., Bowyer, K. W., Hall, L. O., & Kegelmeyer, W. P. (2002).
SMOTE: Synthetic minority over-sampling technique. *Journal of
Artificial Intelligence Research*, 16, 321--357.
https://doi.org/10.1613/jair.953

Chen, T., & Guestrin, C. (2016). XGBoost: A scalable tree boosting
system. In *Proceedings of the 22nd ACM SIGKDD International Conference
on Knowledge Discovery and Data Mining* (pp. 785--794). ACM.
https://doi.org/10.1145/2939672.2939785

Cortes, C., & Vapnik, V. (1995). Support-vector networks. *Machine
Learning*, 20(3), 145--168. https://doi.org/10.1007/BF00994018

Cover, T., & Hart, P. (1967). Nearest neighbor pattern classification.
*IEEE Transactions on Information Theory*, 13(1), 21--27.
https://doi.org/10.1109/TIT.1967.1053964

Fisher, R. A. (1936). The use of multiple measurements in taxonomic
problems. *Annals of Eugenics*, 7(2), 179--188.
https://doi.org/10.1111/j.1469-1809.1936.tb02137.x

Jafari-Marandi, R., Denton, J., Idris, A., Smith, B. K., & Keramati, A.
(2020). Optimum profit-driven churn decision making: innovative
artificial neural networks in telecom industry. *Neural Computing and
Applications*, 32(18), 14929--14962.
https://doi.org/10.1007/s00521-020-04848-w

Kuhn, M. (2021). *finetune: Extras for the 'tune' Package* (R package
version 1.0.0). CRAN. https://CRAN.R-project.org/package=finetune

Kuhn, M., & Silge, J. (2022). *Tidy Modeling with R*. O'Reilly Media.
https://www.tmwr.org

Kuhn, M., & Vaughan, D. (2023). *tidymodels: a collection of packages
for modeling and machine learning using tidyverse principles*.
https://www.tidymodels.org

McKay, M. D., Beckman, R. J., & Conover, W. J. (1979). A comparison of
three methods for selecting values of input variables in the analysis of
output from a computer code. *Technometrics*, 21(2), 239--245.
https://doi.org/10.2307/1268522

UC Irvine Machine Learning Repository (2020). *Iranian Churn Dataset*
\[jeu de données\].
https://archive.uci.edu/dataset/563/iranian+churn+dataset

\newpage

\appendix

# Annexe A : Données {.unnumbered}

## Dictionnaire des variables {.unnumbered}

```{r}
#| label: tbl-variables
#| tbl-cap: "Dictionnaire des variables du jeu de données."
tableau_presentation_donnees
```

## Statistiques descriptives {.unnumbered}

```{r}
#| label: tbl-stats-num
#| tbl-cap: "Statistiques descriptives des variables numériques (min, quartiles, médiane, moyenne, max, écart-type et taux de valeurs manquantes)."
tableau_summary_num
```

```{r}
#| label: tbl-stats-cat
#| tbl-cap: "Distribution des modalités pour les variables catégorielles (effectifs et proportions)."
tableau_summary_cat
```

\newpage

# Annexe B : Analyse exploratoire approfondie {.unnumbered}

```{r}
#| label: fig-dist-num
#| fig-cap: "Distributions des variables numériques conditionnellement à la classe Churn (courbes de densité superposées). Un décalage entre les courbes bleue (non-churn) et rouge (churn) indique un fort pouvoir discriminant."
#| fig-height: 7.5
#| fig-width: 6
plot_dist_num
```

```{r}
#| label: fig-boxplots
#| fig-cap: "Boxplots des variables numériques par classe Churn. La boîte représente le premier et troisième quartile, la ligne centrale la médiane, et les points les observations atypiques."
#| fig-height: 5
#| fig-width: 4
plot_boxplot_churn
```

```{r}
#| label: fig-corr
#| fig-cap: "Matrice de corrélation de Pearson entre les variables numériques (triangle inférieur). Les cellules bleues foncées indiquent une forte corrélation positive."
#| fig-height: 4.5
#| fig-width: 5.5
plot_correlation
```

```{r}
#| label: fig-cat-churn
#| fig-cap: "Taux de churn par modalité pour les variables catégorielles. Les différences importantes entre barres révèlent un fort pouvoir discriminant."
#| fig-height: 4
#| fig-width: 6
plot_cat_churn
```

\newpage

# Annexe C : Paramètres d'optimisation {.unnumbered}

## Espaces de recherche {.unnumbered}

```{r}
#| label: tbl-hyperparams
#| tbl-cap: "Espaces de recherche définis pour l'optimisation des hyperparamètres par Latin Hypercube Sampling."
tibble::tibble(
    Modèle = c(
        "Forêt aléatoire", "Forêt aléatoire",
        "XGBoost", "XGBoost", "XGBoost",
        "XGBoost", "XGBoost", "XGBoost",
        "KNN", "SVM Linéaire",
        "SVM RBF", "SVM RBF",
        "Arbre de décision", "Arbre de décision",
        "Arbre de décision"
    ),
    Hyperparamètre = c(
        "mtry", "min\\_n",
        "trees", "learn\\_rate", "tree\\_depth",
        "mtry", "min\\_n", "loss\\_reduction",
        "neighbors", "cost",
        "cost", "rbf\\_sigma",
        "cost\\_complexity", "tree\\_depth",
        "min\\_n"
    ),
    Plage = c(
        "[2, 12]", "[2, 30]",
        "[100, 1000]", "[0,01, 0,3]", "[3, 10]",
        "[5, 18]", "[2, 20]", "[0, 5]",
        "[3, 50]", "[0,01, 100]",
        "[0,1, 100]", "[0,001, 1]",
        "[1e-5, 0,1]", "[3, 15]",
        "[2, 30]"
    ),
    `Nb. configs` = c(
        30, 30, 30, 30, 30, 30, 30, 30,
        20, 20, 30, 30, 30, 30, 30
    )
) |>
    kbl(booktabs = TRUE, align = "llcc", escape = FALSE) |>
    kable_styling(latex_options = c("hold_position", "striped"), font_size = 10)
```

## Hyperparamètres optimaux {.unnumbered}

```{r}
#| label: tbl-best-params
#| tbl-cap: "Meilleurs hyperparamètres identifiés par modèle après optimisation, avec le ROC AUC correspondant."
tableau_best_params
```

\newpage

# Annexe D : Résultats complémentaires — Benchmark initial {.unnumbered}

```{r}
#| label: fig-bench-roc
#| fig-cap: "Classement des dix modèles par ROC AUC - benchmark initial. Les segments représentent l'intervalle de confiance à 95 % (moyenne ± 1,96 erreur standard)."
#| fig-height: 4.2
#| fig-width: 6
plot_benchmark_roc
```

```{r}
#| label: fig-conf-bench
#| fig-cap: "Matrices de confusion agrégées sur les 10 plis de validation croisée (benchmark initial). VN = vrais négatifs, VP = vrais positifs, FN = faux négatifs, FP = faux positifs."
#| fig-height: 5
#| fig-width: 6.3
plot_conf_matrices
```

\newpage

# Annexe E : Résultats complémentaires — Tuning {.unnumbered}

```{r}
#| label: fig-tuning-roc
#| fig-cap: "Classement des dix modèles par ROC AUC après tuning. Les segments représentent l'intervalle de confiance à 95 % (moyenne ± 1,96 erreur standard)."
#| fig-height: 4.2
#| fig-width: 6
plot_tuning_ranking
```

```{r}
#| label: fig-conf-tuning
#| fig-cap: "Matrices de confusion agrégées sur les 10 plis après optimisation des hyperparamètres. La réduction des erreurs de classification par rapport au benchmark est visible pour les meilleurs modèles."
#| fig-height: 5
#| fig-width: 6.3
plot_tuning_conf_matrices
```
