---
title: "Churn Télécom — Résultats complets"
subtitle: "Iranian Churn Dataset · Classification supervisée · tidymodels"
date: today
date-format: "D MMMM YYYY"
format:
  html:
    toc: true
    toc-depth: 3
    toc-title: "Sommaire"
    toc-location: left
    embed-resources: true
    code-fold: true
    code-summary: "Voir le code"
    theme: cosmo
    fontsize: 0.92em
    fig-align: center
execute:
  echo: false
  warning: false
  message: false
---

```{r setup}
#| include: false
# ── Packages ──────────────────────────────────────────────────────────────────
library(tidymodels)
library(tidyverse)
library(knitr)
library(kableExtra)
library(themis)
library(kknn)
library(ranger)
library(xgboost)
library(kernlab)
library(discrim)
library(finetune)
library(patchwork)
library(vip)

# ── Scripts 00 → 04 (pas de modélisation, très rapides) ───────────────────────
source("script/00_presentation_des_donnees.R")
source("script/01_analyse_exploratoire.R")
source("script/02_echantillon_et_recipe.R")
source("script/03_model_spec.R")
source("script/04_workflow.R")

# ── Options yardstick ─────────────────────────────────────────────────────────
options(yardstick.event_first = FALSE)
churn_metrics <- metric_set(roc_auc, f_meas, precision, recall, accuracy)

# ── Résultats pré-calculés (chargés depuis .rds — pas de recalcul) ────────────
benchmark_results <- readRDS("data/benchmark_results_churn.rds")
tuning_results    <- readRDS("data/tuning_results_churn.rds")
```

# Données

## Dictionnaire des variables

```{r}
tableau_presentation_donnees
```

## Déséquilibre de la variable cible

```{r}
#| fig-height: 4
#| fig-width: 5
plot_desequilibre
```

La classe minoritaire (Churn = Yes) représente **~16 %** des observations.
Ce déséquilibre justifie l'usage de SMOTE dans les recettes et le choix
du **ROC AUC** comme métrique principale (l'accuracy serait trompeuse).

## Statistiques descriptives

::: {.panel-tabset}

### Variables numériques

```{r}
tableau_summary_num
```

### Variables catégorielles

```{r}
tableau_summary_cat
```

:::

---

# Analyse exploratoire

## Distributions par classe Churn

```{r}
#| fig-height: 9
plot_dist_num
```

## Boxplots par classe Churn

```{r}
#| fig-height: 9
plot_boxplot_churn
```

## Matrice de corrélation

```{r}
#| fig-height: 6
#| fig-width: 8
plot_correlation
```

## Taux de churn par variable catégorielle

```{r}
#| fig-height: 5
plot_cat_churn
```

---

# Benchmark initial

> Évaluation par validation croisée 10-folds des modèles avec hyperparamètres
> par défaut. Objectif : établir un classement de référence avant tuning.

```{r benchmark-viz}
#| include: false
# Génère tous les objets de visualisation du benchmark
# (rm() interne conserve benchmark_results + objets 00-01)
source("script/06_comparaison_benchmark.R")
```

## Métriques par modèle

```{r}
tableau_metriques
```

## Classement par ROC AUC

```{r}
#| fig-height: 5
#| fig-width: 9
plot_benchmark_roc
```

## Courbes ROC comparatives

```{r}
#| fig-height: 5
#| fig-width: 10
plot_roc_curves
```

## Heatmap des métriques

```{r}
#| fig-height: 5
#| fig-width: 9
plot_metrics_heatmap
```

## Matrices de confusion agrégées (10 folds)

```{r}
#| fig-height: 6
#| fig-width: 13
plot_conf_matrices
```

---

# Tuning des hyperparamètres

> Stratégie : Latin Hypercube Sampling + `tune_race_anova()` (élimination
> précoce des configurations peu prometteuses). Modèles tunés : RF, XGBoost,
> KNN, SVM linéaire, SVM RBF, Decision Tree.

```{r tuning-viz}
#| include: false
# rm() interne de script 08 supprime les objets benchmark (déjà affichés)
# et recharge tuning_results depuis .rds si nécessaire
source("script/08_comparaison_tuning_benchmark.R")
```

## Métriques après tuning

```{r}
tableau_tuning_metrics
```

## Tableau des meilleurs hyperparamètres

```{r}
tableau_best_params
```

## Vue synthétique (dashboard)

```{r}
#| fig-height: 11
#| fig-width: 13
plot_dashboard_tuning
```

## Distribution des ROC AUC pendant le tuning

```{r}
#| fig-height: 5
#| fig-width: 10
plot_tuning_evolution
```

## Matrices de confusion après tuning

```{r}
#| fig-height: 6
#| fig-width: 13
plot_tuning_conf_matrices
```

---

# Évaluation finale (test set)

> `last_fit()` : entraîne le meilleur modèle sur **tout le train set**,
> évalue sur le **test set** (données jamais vues lors du CV ni du tuning).
> C'est la seule évaluation sur données vraiment inédites.

```{r final-viz}
#| include: false
# rm() interne de script 09 supprime les objets tuning (déjà affichés)
source("script/09_evaluation_finale.R")
```

## Comparaison CV vs test (surapprentissage)

```{r}
tableau_cv_vs_test
```

Un écart négatif (test < CV) signale un surapprentissage résiduel.
Un écart nul ou positif est acceptable.

## Métriques finales sur le test set

```{r}
tableau_final_metrics
```

## Courbe ROC et matrice de confusion

```{r}
#| layout-ncol: 2
#| fig-height: 5
plot_final_roc
plot_final_conf_mat
```

## Importance des variables

```{r}
#| fig-height: 7
#| fig-width: 9
if (!is.null(plot_vip)) {
  plot_vip
} else {
  message("Importance des variables non disponible pour ce type de modèle.")
}
```
